臺灣苗栗地方法院民事判決　　　　　　94年度訴字第86號
原　　　告　戊○○
被　　　告　乙○○
　　　　　　甲○○
　　　　　　己○○
　　　　　　丙○○○
　　　　　　　　　　　　2樓
　　　　　　壬○○
　　　　　　　　　　　　17號.
　　　　　　辛○○
　　　　　　癸○○
　　　　　　　　　　　　6巷5.
　　　　　　子○○
兼上　八人
共　　　同
訴訟代理人　庚○○
上列當事人間請求土地所有權移轉登記事件，本院於民國94年8
月23日言詞辯論終結，判決如下：
    主  文
原告之訴駁回。
訴訟費用由原告負擔。
    事實及理由
一、原告起訴主張：
  (一)原告之祖父黎阿達前於民國41年間向訴外人陳駱金玉購買如
    附表所示之土地（原購買21筆土地，除附表所示編號1 至17
    之土地外，尚包括苗栗縣西湖鄉○○段277 、384 、 384-1
    、386 地號等4 筆土地，惟因上開4 筆土地業已移轉予訴外
    人蘇煥彩、蘇煥光，故僅就附表所示編號1 至17之土地而為
    請求），雙方訂有土地買賣契約書為憑，約定上開土地已交
    付予買主黎阿達占有中，賣主陳駱金玉應俟取得土地所有權
    後，將土地移轉登記予黎阿達。詎陳駱金玉訂約後，未及辦
    理移轉登記手續，即告死亡，而被告乙○○、甲○○及訴外
    人駱陳月英（已死亡）為陳駱金玉之子女，應概括承受陳駱
    金玉財產上之一切權利義務，是上開乙○○等3 人自應於取
    得附表所示土地之所有權後，將土地移轉登記予黎阿達，而
    經查上開乙○○等3 人業於86年間取得如附表所示編號1 至
    16土地之所有權，是以該3 人自負有將上述土地移轉登記予
    黎阿達之義務。又因駱陳月英業於93年12月3 日死亡，被告
    庚○○、己○○、丙○○○、壬○○、辛○○、癸○○、子
    ○○（下稱庚○○等7 人）為其繼承人，為此爰追加庚○○
    等7 人為被告，訴請渠等應先就其被繼承人駱陳月英所有如
    附表所示編號1 至16之土地辦理繼承登記後，再與被告乙○○、甲○○將上述土地移轉登記予黎阿達。另附表所示編號
    17之土地，目前仍登記為訴外人陳等所有，而陳等早已死亡
    ，依契約書約定，陳駱金玉本負有辦妥該筆土地繼承登記並
    移轉登記予黎阿達之義務，爰併訴請被告乙○○、甲○○及
    駱陳月英之繼承人即庚○○等7 人，應就上開編號17之土地
    辦理繼承登記後，將土地移轉登記予黎阿達。
  (二)再者因黎阿達亦已於68年7 月19日死亡，經其法定繼承人全
    體協議後，同意由原告單獨繼受黎阿達對被告等可得主張之
    權利，為此僅由原告1 人提起本訴，並請求被告應將如附表
    所示土地移轉登記予原告。
  (三)並聲明：(1)被告庚○○、己○○、丙○○○、壬○○、辛○○、癸○○、子○○應就其被繼承人駱陳月英所有如附表所
    示編號1 至16之土地應有部分辦理繼承登記。(2)被告乙○○
    、甲○○、庚○○、己○○、丙○○○、壬○○、辛○○、
    癸○○、子○○應就訴外人陳等所有如附表所示編號17之土
    地辦理繼承登記。(3)被告應將如附表所示編號1 至17之土地
    應有部分移轉登記予原告。
二、原告對被告抗辯所為之陳述：
  (一)原告提出之土地買賣契約書，確係原告之祖父黎阿達所遺交
    ，此由肉眼觀諸該契約書風化之程度，即可推知該契約書確
    係在41年間作成無誤；而當時被告等尚未出生，渠等空言抗
    辯該契約書為偽造云云，顯在圖卸責任。
  (二)陳駱金玉將如附表所示土地價賣予黎阿達時，上開土地之登
    記名義人仍為陳等，因陳等當時業已死亡，陳駱金玉與黎阿
    達遂於買賣契約書中約明「‧‧待至第二條所載土地（現在
    未有繼承登記完畢）繼承登記完畢時，將土地所有權乙者（
    陳駱金玉）交與甲者（黎阿達）收領，‧‧」；「該土地原
    所有者陳等已亡，現派下人陳駱金玉提出繼承登記申請中，
    對於繼承上有不完備之時，乙者（陳駱金玉）應負完全責任
    ，處理清楚之事」等語，足認買賣雙方當初係以上開土地辦
    妥繼承登記作為請求移轉登記之停止條件，是被告乙○○、
    甲○○及駱陳月英於86年間辦妥繼承登記後，因停止條件成
    就，買方此時始得請求賣方移轉上開土地之所有權，請求權
    時效應自此時開始計算，至提起本件訴訟時，並未罹於15年
    之消滅時效。被告抗辯原告之請求權自41年起算，已罹於15
    年之消滅時效云云，並無理由。
  (三)原告提出之收據內記載：「茲收到台端繳來田價金新台幣二
    千八百五十元正‧‧」，其中金額部分與土地買賣契約書第
    3 條第2 項所載之金額完全相同，且該筆款項之用途既載為
    價金，依文義解釋，當係作為買賣土地之代價無疑，被告抗
    辯該筆款項為租金云云，顯屬無稽。
三、被告則以下列各詞置辯：
  (一)原告提出之土地買賣契約書上陳駱金玉之印文並非真正，其
    上之簽名亦非陳駱金玉所簽，因陳駱金玉並不識字；況該契
    約書若為真正，則買方黎阿達理應於訂約後儘速督促賣方辦
    理繼承登記及移轉登記，豈料買方不為主張，遲至陳駱金玉
    85年死亡後，於94年間始向被告為主張，顯與常情不符。況
    原告歷經數十年，怠於行使所有權移轉登記請求權，自已罹
    於消滅時效，是原告之請求，為無理由。
  (二)上開土地買賣契約書雖載訂約時先給付部分款項作為定頭金
    （為買賣價金之一部），另尾款部分俟賣方辦妥繼承登記，
    並移轉土地所有權予買方時交付等語，惟按倘若賣方曾受領
    定頭金，理應有收據為證，然迄未見原告提出定頭金收據；
    至於原告所提出賣方受領尾款之收據，因當時土地尚未辦理
    繼承登記，則買方豈有可能於未取得所有權之前即將尾款全
    數交付賣方，足見原告之主張，違乎常情，委不足採信。又
    上開所謂尾款收據，僅記載茲收到繳來田價金二千八百五十
    元等語，此田價金充其量僅可認定為租金，與買賣價金不同
    ，益見陳駱金玉與黎阿達間並無買賣土地之情事。
  (三)原告指稱鄰地老農丁○○曾聽聞上開買賣情事云云，惟查鑑
    於人之記憶有限，本案又歷時久遠，自難期證人能真實陳述
    事件原委；且該證人僅係聽聞，並非在場共見共聞，是其證
    言至多亦僅為傳聞證據，要不足採信。
  (四)並聲明：原告之訴駁回。
四、查原告主張之前揭事實，均為被告所否認，依民事訴訟法第
    277 條前段規定，當事人主張有利於己之事實者，就其事實
    有舉證之責任，是原告自應就其所主張陳駱金玉前於41年間
    將如附表所示土地出賣予黎阿達之事實舉證證明之。經查：
  (一)原告固提出土地買賣契約書為證（見卷第9 頁），然被告則
    否認其上陳駱金玉簽名及印文之真正，是依前揭規定，原告
    自應就該契約書之真正證明之。而原告雖聲請本院向苗栗縣
    通霄鎮戶政事務所調取陳駱金玉之戶籍登記、身分證請領、
    申請印鑑證明之資料；並聲請本院依「金融帳戶開戶查詢系
    統使用管理要點」之規定，查察陳駱金玉有無在金融機構開
    設帳戶，並請該金融機構提供陳駱金玉之開戶資料；及向苗
    栗縣銅鑼地政事務所調取陳駱金玉先前辦理繼承登記之資料
    ；暨向苗栗縣稅捐稽徵處及財政部臺灣省中區國稅局苗栗縣
    分局調取陳駱金玉生前申報所得稅之資料；向中央健康保險
    局北區分局調取陳駱金玉投保資料云云，惟查經本院依聲請
    函查結果，業據苗栗縣通霄鎮戶政事務所覆稱：印鑑證明申
    請書之保存年限為10年，83年以前之申請書，已超過保存年
    限，該所無從查起，84年1 月1 日起至85年4 月9 日止之申
    請書，經以人工方式查閱，均查無相關資料等語；及財政部
    臺灣省中區國稅局苗栗縣分局覆稱：陳駱金玉於84年度以前
    之所得稅申報資料，已依法銷毀，85年度以後則無任何申報
    紀錄等語；暨中央健康保險局北區分局覆稱：陳駱金玉於84
    年3 月1 日加保，85年4 月9 日退保，投保單位為苗栗縣通
    霄鎮農會等語在卷（見卷第232 至235 頁），均查無陳駱金
    玉之用印資料，以資證明與上開土地買賣契約書上之印文相
    符，此外原告復無法提出其他證據證明之，是以原告主張上
    開土地買賣契約書為真正，陳駱金玉前於41年間將如附表所
    示土地出賣予黎阿達云云，即不足採信。
  (二)次按縱認原告所主張上開土地買賣契約書為真正，陳駱金玉
    前於41年間將如附表所示土地出賣予黎阿達等情為真實，惟
    查：請求權因15年間不行使而消滅。消滅時效自請求權可行
    使時起算，民法第125 條前段、第128 條前段分別定有明文
    。本件黎阿達自41年間向陳駱金玉購買如附表所示土地之時
    起，其所有權移轉登記請求權即可行使，則其請求權之消滅
    時效自41年起算至提起本訴止，已逾15年，其請求權已罹於
    消滅時效。是被告抗辯原告之所有權移轉登記請求權已罹於
    15年之消滅時效等語，洵屬有據。基此，縱本件原告能舉證
    證明上開土地買賣契約書上陳駱金玉之簽名或印文為真正，
    然被告既已以時效抗辯之，則原告之請求，即屬無理由，是
    以關於上開土地買賣契約書上陳駱金玉之簽名或印文是否為
    真正一節，實毋庸再為調查，併此敘明。
  (三)原告雖主張其所有權移轉登記請求權應自附表所示土地辦妥
    繼承登記時即86年間起算，至提起本件訴訟時，尚未逾15年
    之消滅時效云云，惟查依上開土地買賣契約書第7 條所載，
    陳駱金玉固負有辦妥繼承登記後將土地所有權移轉登記予黎
    阿達之義務，然於陳駱金玉不履行上開義務時，黎阿達自可
    訴請陳駱金玉履行之，或依其他法律途徑救濟之，其請求權
    並無不能行使之事由，此外綜觀上開契約書，更無陳駱金玉
    辦妥繼承登記後，黎阿達始得請求移轉登記之約定，是原告
    前揭主張，亦無足取。
五、綜上所述，原告既無法舉證證明陳駱金玉前於41年間將如附
    表所示土地出賣予黎阿達；退步言，縱認原告能證明上開主
    張為真實，惟查原告之土地所有權移轉登記請求權亦已罹於
    15年之消滅時效，是原告請求被告庚○○等7 人應就其被繼
    承人駱陳月英所有附表所示編號1 至16之土地辦理繼承登記
    ；陳駱金玉之繼承人即被告乙○○、甲○○、庚○○等7 人
    應就附表所示編號17之土地辦理繼承登記後，將上開土地移
    轉登記予原告云云，洵非正當，應予駁回。
六、本件事證已臻明確，兩造其餘攻擊防禦方法及舉證，與本件
    判決結果並無影響，爰不逐一論述，附此敘明。
七、據上論結，本件原告之訴為無理由，依民事訴訟法第78條，
    判決如主文。
中　　華　　民　　國　　94　　年　　9 　　月　　6 　　日
                  民事庭法  官  黃佩韻
以上正本係照原本作成。
如對本判決上訴，須於判決送達後20日內，向本院提出上訴狀。
                        書記官  蔡健忠
中　　華　　民　　國　　94　　年　　9 　　月　　6 　　日
附表：
┌──┬───────────────┬──────┬────────┬──────┐
│編號│     土    地   座   落       │  面   積   │ 應  有  部  分 │ 所有權人   │
│    │                              │ (平方公尺) │                │            │
├──┼───────────────┼──────┼────────┼──────┤
│    │                              │            │     1/160      │ 駱陳月英   │
│ 1  │苗栗縣西湖鄉○○段275地號     │     672    ├────────┼──────┤
│    │                              │            │     3/160      │ 乙○○     │
├──┼───────────────┼──────┼────────┼──────┤
│    │                              │            │     1/160      │ 駱陳月英   │
│ 2  │苗栗縣西湖鄉○○段276地號     │     157    ├────────┼──────┤
│    │                              │            │     3/160      │ 乙○○     │
├──┼───────────────┼──────┼────────┼──────┤
│    │                              │            │     1/160      │ 駱陳月英   │
│ 3  │苗栗縣西湖鄉○○段278地號     │      95    ├────────┼──────┤
│    │                              │            │     3/160      │ 乙○○     │
├──┼───────────────┼──────┼────────┼──────┤
│    │                              │            │     1/160      │ 駱陳月英   │
│    │                              │            ├────────┼──────┤
│ 4  │苗栗縣西湖鄉○○段279地號     │    3318    │     3/160      │ 乙○○     │
│    │                              │            ├────────┼──────┤
│    │                              │            │     1/160      │ 甲○○     │
├──┼───────────────┼──────┼────────┼──────┤
│    │                              │            │     1/160      │ 駱陳月英   │
│ 5  │苗栗縣西湖鄉○○段385之1地號  │     543    ├────────┼──────┤
│    │                              │            │     3/160      │ 乙○○     │
├──┼───────────────┼──────┼────────┼──────┤
│    │                              │            │     1/160      │ 駱陳月英   │
│ 6  │苗栗縣西湖鄉○○段387地號     │    1014    ├────────┼──────┤
│    │                              │            │     3/160      │ 乙○○     │
├──┼───────────────┼──────┼────────┼──────┤
│    │                              │            │     1/160      │ 駱陳月英   │
│    │                              │            ├────────┼──────┤
│ 7  │苗栗縣西湖鄉○○段388地號     │     562    │     3/160      │ 乙○○     │
│    │                              │            ├────────┼──────┤
│    │                              │            │     1/160      │ 甲○○     │
├──┼───────────────┼──────┼────────┼──────┤
│    │                              │            │     1/160      │ 駱陳月英   │
│ 8  │苗栗縣西湖鄉○○段457地號     │   15843    ├────────┼──────┤
│    │                              │            │     3/160      │ 乙○○     │
├──┼───────────────┼──────┼────────┼──────┤
│    │                              │            │     1/160      │ 駱陳月英   │
│ 9  │苗栗縣西湖鄉○○段457之1地號  │    1701    ├────────┼──────┤
│    │                              │            │     3/160      │ 乙○○     │
├──┼───────────────┼──────┼────────┼──────┤
│    │                              │            │     1/160      │ 駱陳月英   │
│    │                              │            ├────────┼──────┤
│ 10 │苗栗縣西湖鄉○○段458地號     │   23007    │     3/160      │ 乙○○     │
│    │                              │            ├────────┼──────┤
│    │                              │            │     1/160      │ 甲○○     │
├──┼───────────────┼──────┼────────┼──────┤
│    │                              │            │     1/160      │ 駱陳月英   │
│ 11 │苗栗縣西湖鄉○○段459地號     │    2399    ├────────┼──────┤
│    │                              │            │     3/160      │ 乙○○     │
├──┼───────────────┼──────┼────────┼──────┤
│    │                              │            │     1/160      │ 駱陳月英   │
│ 12 │苗栗縣西湖鄉○○段459之1地號  │     695    ├────────┼──────┤
│    │                              │            │     3/160      │ 乙○○     │
├──┼───────────────┼──────┼────────┼──────┤
│    │                              │            │     1/160      │ 駱陳月英   │
│    │                              │            ├────────┼──────┤
│ 13 │苗栗縣西湖鄉○○段460地號     │   20495    │     3/160      │ 乙○○     │
│    │                              │            ├────────┼──────┤
│    │                              │            │     1/160      │ 甲○○     │
├──┼───────────────┼──────┼────────┼──────┤
│    │                              │            │     1/160      │ 駱陳月英   │
│ 14 │苗栗縣西湖鄉○○段471地號     │     107    ├────────┼──────┤
│    │                              │            │     3/160      │ 乙○○     │
├──┼───────────────┼──────┼────────┼──────┤
│    │                              │            │     1/160      │ 駱陳月英   │
│    │                              │            ├────────┼──────┤
│ 15 │苗栗縣西湖鄉○○段472地號     │    4437    │     3/160      │ 乙○○     │
│    │                              │            ├────────┼──────┤
│    │                              │            │     1/160      │ 甲○○     │
├──┼───────────────┼──────┼────────┼──────┤
│    │                              │            │     1/160      │ 駱陳月英   │
│ 16 │苗栗縣西湖鄉○○段385之1地號  │     543    ├────────┼──────┤
│    │                              │            │     3/160      │ 乙○○     │
├──┼───────────────┼──────┼────────┼──────┤
│ 17 │苗栗縣西湖鄉○○段473地號     │      97    │  3870/120960   │ 陳等       │
└──┴───────────────┴──────┴────────┴──────┘
